【裁判字號】    99,交聲,264
【裁判日期】    990915
【裁判案由】    違反道路交通管理處罰條例聲明異議
【裁判全文】
臺灣基隆地方法院交通事件裁定         99年度交聲字第264號
移送機關即
原處分機關    交通部公路總局臺北區監理所基隆監理站
異  議  人
即受處分人    甲○○
上列異議人即受處分人因違反道路交通管理處罰條例事件，對交
通部公路總局臺北區監理所基隆監理站民國九十九年七月三十日
基監字第裁四二－Ｃ00000000號裁決聲明異議，本院裁
定如下：
    主  文
原處分撤銷。
甲○○汽車駕駛人，駕駛汽車經測試檢定酒精濃度超過規定標準
，吊扣小型車普通駕駛執照壹年，及應接受道路交通安全講習。
    理  由
一、移送及原處分意旨略以：異議人即受處分人（下稱異議人）
    甲○○於民國九十九年七月一日晚間六時五十一分許，駕駛
    車牌號碼七五五九－ＫＭ號自用小客車，行經臺北縣萬里鄉
    萬里加投八十號前時，為臺北縣政府警察局金山分局（下稱
    舉發機關）執勤警員測得其吐氣所含酒精濃度為每公升一點
    二四毫克，即以舉發機關基警交字第Ｃ00000000號
    當場製單舉發其有「汽車駕駛人酒精濃度超過規定標準（每
    公升零點五五毫克）」之違規行為；嗣異議人於應到案日期
    即同年七月三十一日前之同年七月三十日到案聽候裁決，移
    送機關即原處分機關（下稱移送機關）則依道路交通管理處
    罰條例第三十五條第一項第一款及第二十四條第一項第二款
    之規定，以基監字第裁四二－Ｃ00000000號裁處異
    議人吊扣駕駛執照十二個月，並應接受道路交通安全講習（
    另註明罰鍰待法院判決），依法應無不合等語。
二、異議意旨略以：異議人因酒駕車牌號碼七五五九－ＫＭ號自
    用小客車違規，經裁決吊扣營業大貨車駕駛執照，但營業大
    貨車駕駛執照係異議人上班所需，請吊扣小客車駕駛執照，
    發還大貨車駕駛執照，爰聲明異議等語。
三、按汽車駕駛人飲用酒類或其他類似物後其吐氣所含酒精濃度
    超過每公升零點二五毫克或血液中酒精濃度超過百分之零點
    零五以上者，不得駕車；汽車駕駛人，駕駛汽車經測試檢定
    酒精濃度超過規定標準者，處一萬五千元以上六萬元以下罰
    鍰，並當場移置保管該汽車及吊扣其駕駛執照一年；汽車駕
    駛人有上開情形者，應接受道路交通安全講習；違反道路交
    通管理事件裁決書處罰主文欄，吊扣汽車牌照或駕駛執照處
    分，應記明應受吊扣之汽車牌照或駕駛執照名稱、號碼及吊
    扣期間，道路交通安全規則第一百十四條第二款、道路交通
    管理處罰條例第三十五條第一項第一款、第二十四條第一項
    第二款、違反道路交通管理事件統一裁罰基準及處理細則第
    四十三條第二項第三款分別定有明文。又道路交通管理處罰
    條例第六十八條於九十四年十二月十四日修正公布，並於九
    十五年三月一日施行；修正前係規定「汽車駕駛人，因違反
    本條例及道路交通安全規則之規定，受吊扣或吊銷駕駛執照
    處分時，吊扣或吊銷其持有各級車類之駕駛執照。」惟因立
    法院認原條文將違法或違規駕駛人所持有各級車類之駕駛執
    照一併吊扣或吊銷，失之過酷，對於人民工作與生活影響過
    鉅，有違比例原則，經與交通部協商後，乃將其中「受吊扣
    處分者，吊扣其持有各級車類之駕駛執照」部分之規定刪除
    。是駕駛人違反道路交通管理處罰條例第三十五條第一項第
    一款之規定而受吊扣駕駛執照處分時，依修正後同法第六十
    八條規定並參照其修正意旨，應僅得吊扣違規或違法當時駕
    駛車類之駕駛執照。再酒醉駕車行為均製造法所不容許之風
    險，以風險製造之立場觀之，並不因駕駛車輛種類之不同，
    而有所差別；但從風險實現之觀點而言，酒醉駕駛車類之不
    同，其對於交通安全衍生之實害結果也有所差異，如駕駛人
    駕駛低一級之車類違反本條例規定時，不論其所造成實害結
    果，而一律吊扣駕駛人所持有之各類駕駛執照，亦有違反相
    同事件相同處理，不同事件不同處理之平等原則（臺灣高等
    法院暨所屬法院九十七年法律座談會刑事類提案第四十號研
    討意見）。
四、經查：
  (一)本件異議人於上開時、地，酒後駕駛前揭車號之自用小客車
    ，經舉發機關警員測得其吐氣所含酒精濃度達每公升一點二
    四毫克，而依道路交通管理處罰條例第三十五條第一項第一
    款之規定，以前揭字號當場製單舉發其有「汽車駕駛人酒精
    濃度超過規定標準」之違規行為等節，有該舉發違反道路交
    通管理事件通知單影本在卷可參；而異議人復經移送機關於
    同日以上開字號裁處吊扣駕駛執照十二個月，及應接受道路
    交通安全講習（裁決書另註明罰鍰待法院判決）等情，亦有
    該違反道路交通管理事件裁決書正本附卷可參；且為異議人
    所不爭執，俱堪認定。
  (二)按汽車駕駛執照分為下列各類：一、小型車普通駕駛執照。
    二、大貨車普通駕駛執照。三、大客車普通駕駛執照。四、
    聯結車普通駕駛執照。五、小型車職業駕駛執照。六、大貨
    車職業駕駛執照。七、大客車職業駕駛執照。八、聯結車職
    業駕駛執照。九、國際駕駛執照。十、輕型機器腳踏車駕駛
    執照。十一、小型輕型機器腳踏車駕駛執照。十二、普通輕
    型機器腳踏車駕駛執照。十三、重型機器腳踏車駕駛執照。
    十四、普通重型機器腳踏車駕駛執照。十五、大型重型機器
    腳踏車駕駛執照。道路交通安全規則第五十三條有所明定。
    惟本件裁決書就異議人之處罰主文第一項僅記載「罰鍰待法
    院判決，先行吊扣駕駛執照十二個月，並應參加道路交通安
    全講習。」而未載明所吊扣之駕駛執照名稱，即與前揭違反
    道路交通管理事件統一裁罰基準及處理細則第四十三條第二
    項第三款之規定有違。
  (三)本件移送意見雖主張：違反道路交通安全規則第一百十四條
    第二款及道路交通管理處罰條例第三十五條第一項第一款之
    規定，致須接受吊扣駕駛執照處分者，意謂其違規行為對道
    路交通秩序之維持及道路交通安全已生較大影響，故限制其
    繼續駕車行駛道路之權利，其係駕駛行為之限制。是駕駛人
    因取得高一級車類之駕駛資格者，得駕駛較低級車類之車輛
    ，上開道路交通管理處罰條例規定所謂「吊扣駕駛執照」應
    解釋為「吊扣駕駛人酒後違規駕駛時，駕駛該違規車輛所憑
    之駕駛執照」，始符上開規定及道路交通安全規則第五十三
    條、第六十一條第一項、道路交通管理處罰條例第六十八條
    等規定意旨云云。查本件異議人駕駛執照領取經歷：其先於
    八十一年十二月七日取得小型車普通駕駛執照，又於九十年
    四月十九日領得大貨車普通駕駛執照，現所持有之大客車普
    通駕駛執照，有效期間至一百零三年三月二十二日等情，有
    卷附異議人汽車駕照基本資料可憑。而因公路主管機關交通
    部公路總局依據道路交通安全規則第六十一條規定，於汽車
    駕駛人取得高一級車類之駕駛資格者，應換發駕駛執照，並
    准其駕駛較低級車類之車輛，因而形成所謂「一照原則」。
    是本件異議人於移送機關為上開處分時，現實上僅持有大客
    車普通駕駛執照甚明。然異議人上開違規行為既係發生於九
    十九年七月一日，自應適用現行（即九十五年三月一日施行
    ）道路交通管理處罰條例第六十八條規定，僅得吊扣其經測
    試檢定酒精濃度超過規定標準時所駕駛自用小客車同級車類
    即小型車之普通駕駛執照，而不得吊扣其現實持有與本件違
    規無關之大客車普通駕駛執照。移送機關未斟酌前揭道路交
    通管理處罰條例第六十八條之修法過程及修正意旨，猶執立
    法者所不採之見解，並無可取。
  (四)至本件異議人酒後駕車乃單一違規行為，吊扣駕駛執照與道
    路交通安全講習之處分無從區分，是異議人雖未就道路交通
    安全講習部分聲明異議，惟依道路交通管理處罰條例第八十
    九條規定，法院處理交通事件，準用刑事訴訟法第三百四十
    八條之規定，原處分除吊扣駕駛執照外，其餘部分亦均為本
    件聲明異議效力所及（臺灣高等法院暨所屬法院九十八年法
    律座談會刑事類提案第二十三號問題〈一〉研討意見）。有
    關本件原處分之道路交通安全講習部分，經本院揆諸前揭規
    定，核無違誤。
  (五)至道路交通管理處罰條例第三十五條第一項第一款固尚規定
    罰鍰之處分，惟按一行為同時觸犯刑事法律及違反行政法上
    義務規定者，依刑事法律處罰之。但其行為應處以其他種類
    行政罰或得沒入之物而未經法院宣告沒收者，亦得裁處之。
    前項行為如經不起訴處分或為無罪、免訴、不受理、不付審
    理之裁判確定者，得依違反行政法上義務規定裁處之，行政
    罰法第二十六條亦有明定，此即所謂一事不二罰原則，探究
    其立法目的，無非以一行為同時觸犯刑事法律及違反行政法
    上義務規定時，由於刑罰與行政罰同屬不法行為之制裁，而
    刑罰懲罰作用較強，依刑事法律處罰即足資警惕，而無再處
    以行政罰之必要，但刑罰以外之沒入或其他種類行政罰，因
    兼具維護公共秩序作用，為達行政目的，行政機關仍得併予
    裁處，故汽車駕駛人酒後駕車，如同時觸犯刑法第一百八十
    五條之三之公共危險罪者，道路交通主管機關除依上開行政
    罰法第二十六條第一項但書規定，處以其他種類行政罰外，
    關於罰鍰部分，應依行政罰法第二十六條第一項本文、道路
    交通管理處罰條例第十條等規定移送該管地方法院檢察署處
    理，其後非有行政罰法第二十六條第二項所定事由，不得裁
    處行為人罰鍰。而本件異議人上開酒後駕車之行為，業經臺
    灣基隆地方法院檢察署檢察官，以其涉犯刑法第一百八十五
    條之三之不能安全駕駛動力交通工具而駕駛之罪嫌，聲請本
    院以簡易判決處刑，再經本院依上開刑法規定，於九十九年
    九月十三日以九十九年度基交簡字第四八五號判處異議人拘
    役五十日，如易科罰金，以一千元折算一日，此有本院上開
    字號刑事判決書附卷可參。揆諸前開說明，道路交通主管機
    關自不得就異議人本件違規行為再裁處罰鍰，或因所易科之
    罰金與原應裁處罰鍰有金額落差，再依道路交通管理處罰條
    例第三十五條第八項之規定裁決繳納（臺灣高等法院暨所屬
    法院九十七年法律座談會刑事類提案第三十九號問題、九十
    八年法律座談會刑事類提案第二十四號問題研討結果及審查
    意見參照）。是本件移送機關未併予裁決罰鍰處分，亦無違
    誤。
五、綜上，異議人於前揭時、地駕駛自用小客車，經測試檢定酒
    精濃度超過規定標準之違規事證明確，移送機關依道路交通
    管理處罰條例第二十四條第一項第二款之規定，處分其應接
    受道路交通安全講習部分，及未依道路交通管理處罰條例第
    三十五條第一項第一款裁處罰鍰，均於法有據；至移送機關
    依同條例第三十五條第一項第一款之規定，裁處吊扣異議人
    駕駛執照十二個月部分，則難認適法。從而，本件聲明異議
    為有理由，應由本院將原處分全部撤銷，依法自為如主文第
    二項所示之裁罰（臺灣高等法院暨所屬法院九十八年法律座
    談會刑事類提案第二十三號問題〈二〉研討意見），以期適
    法。末按道路交通主管機關對於汽車駕駛執照之管理，因採
    取一照原則，未發給駕駛人較低等級之駕駛執照，惟主管機
    關仍可利用電腦資料處理或在異議人現實持有之大貨車普通
    駕駛執照註記等方式，吊扣異議人小型車普通駕駛執照，乃
    屬執行層面應予克服之問題（臺灣高等法院暨所屬法院九十
    八年法律座談會刑事類提案第二十號研討意見），附此敘明
    。
據上論斷，應依道路交通管理處罰條例第八十七條第二項，道路
交通案件處理辦法第二十條本文，裁定如主文。
中    華    民    國    99    年     9    月    15    日
                  交通法庭法  官  陳賢德
以上正本證明與原本無異。
對於本件裁定如有不服，應於收受送達後5日內，向本院提出抗
告書狀，敘述抗告之理由，抗告於臺灣高等法院。
中    華    民    國    99    年    9     月    16    日
                          書記官  王靜敏

司法院資訊處製作；財團法人民間司法改革基金會備份。
